臺北高等行政法院判決　　　　　　　　　　　　　　　九十年度訴字第四二八五號
　　　　　　　　　　　　　　　.
　　原　　　告　斌倫開發實業有限公司
　　代　表　人　甲○○董事長.
　　訴訟代理人　丁○○專利代.
　　　　　　　　戊○○
　　被　　　告　經濟部智慧財產局
　　代　表　人　陳明邦（局長）
　　訴訟代理人　丙○○
　　參　加　人　乙○○
右當事人間因新型專利舉發事件，原告不服經濟部中華民國九十年四月二日經（九○
）訴字第○九○○六三○六二九○號訴願決定，提起行政訴訟，並經本院裁定命參加
人獨立參加本件被告之訴訟。本院判決如左：
    主  文
原告之訴駁回。
訴訟費用由原告負擔。
    事  實
緣參加人前於民國（以下同）八十二年五月三日以「高爾夫球袋腳架控制結構」向前
經濟部中央標準局（八十八年一月二十六日改制為智慧財產局）申請新型專利，經該
局編為第00000000號審查，准予專利（以下簡稱系爭案），並於公告期滿後
，發給新型第一二二五二七號專利證書。嗣原告以其有違專利法第九十七條、第九十
八條第一項前段及第九十八條第二項規定，並檢具西元一九八九年五月三十日公告之
美國第0000000號專利案（以下簡稱引證一）公報影本、西元一九九三年八月
十七月公告之美國第0000000號專利案（以下簡稱引證二）公報影本、西元一
九九二年十月十三日公告之美國第0000000號專利案（以下簡稱引證三）公報
影本為證據，對之提起舉發，案經被告審查，於八十九年九月二十七日以（八九）智
專三（一）○五○一七字第○八九八九○○一六四一號專利舉發審定書為舉發不成立
之處分。原告不服，提起訴願，遭駁回後，遂向本院提起行政訴訟，並經本院裁定命
參加人獨立參加本件被告之訴訟。茲摘敘兩造及參加人之訴辯意旨如左：
甲、原告方面：
一、聲明：求為判決
１、訴願決定及原處分均撤銷。
２、訴訟費用由被告負擔。
二、陳述：
１、被告之處分逾越依職權審查範圍，並有違當事人進行主義原則：
(1)、專利案之異議舉發屬當事人進行主義，於異議舉發程序中當事人主張有利於己之
    事實者，就其事實有舉證責任（前行政法院【現改制為最高行政法院】七十四年
    判字第七四四號判決參照）。
(2)、被告於其處分書理由之第二、四項中指出，系爭案所揭高爾夫球袋結構具有限制
    腳架伸張支撐角度之功能，並做為本件系爭案具有進步性之依據。然而，遍查本
    件系爭案之專利說明書中，均未見其中有任何述及其所揭腳架控制結構具有限制
    其腳架（２）外張支撐角度之作用。
(3)、系爭案創作人自始即「非以限制腳架伸張角度做為其創作目的」，「亦不預期該
    效果之產生」，然被告卻以既非載於系爭案專利說明書中之效果，且更為系爭案
    創作目的以外之事項，而據以與各舉發證據做比對，因此，原告認為被告之審查
    應已逾越依職權審查之中立立場，並有違當事人進行主義原則。
(4)、本件系爭案申請專利當時，於其專利說明書中既然未述明其創作目的包含有限制
    腳架之伸張，則其於遭受舉發時，自無從再以該效果之存在，做為其主要（甚或
    唯一）技術特徵具有新穎性或進步性之理。
２、系爭案所揭露之高爾夫腳架無法供產業上利用：
(1)、系爭案於其專利說明書第四頁及圖式第四圖中，明確揭示其導塊（）中之導軌
    槽（），係設成彎曲狀而具有一轉角度（）﹔而用以樞設該二腳架（２）之
    插銷（），又與該導軌槽（）夾二十一至二十三度角。且各該敘述亦載於本
    件系爭案之申請專利範圍第一、二項中。
(2)、參照系爭案之各圖示，可見其上之腳架（２）係成直管狀，任何熟習機構原理的
    人都可以理解，設於固定不動的插銷（）上的直管狀腳架，絕不可能在彎曲狀
    的導軌槽（）之中擺動。被告與訴願決定機關於各該處分書與決定書中，僅一
    昧指稱系爭案之該腳架可以伸張合攏，而對原告所述該結構顯然不合機構學原理
    之理由則相應不理，既未依可昭公信之機構原理駁回原告之主張，又未提供原告
    當場演示以辯真偽之機會，顯然可見被告既已殆於審查系爭案之真正技術內容，
    則其處分內容是否可供吾人信服，自然是有待斟酌。
(3)、本件原告於舉發理由與訴願理由中一再指出，系爭案之第二、三、四圖中可見呈
    直管狀之該二腳架（２）於該導軌槽（）之內，欲沿該轉角度（）（即圖式
    中標示為之處）向外擺動時，由於該轉角度（）係呈彎曲狀，因此其位於插
    銷（）上方之部位，一旦以該固定不動的插銷（）為軸心開始擺動，將立即
    抵觸到該導軌槽（）之內壁（原舉發理由中以螢光筆標示處）而造成其根本無
    法擺動之情形，因此本件系爭案確為不具可利用性之創作。
３、系爭案所揭露之高爾夫球袋腳架並不具進步性：
    本件原告於舉發理由中所引用之各該證據，其中所分別揭露之高爾夫球袋上均設
　　有一Ｖ型彈簧，藉由該Ｖ型彈簧之彈力，將可回收向外伸張之腳架。而且，由於
　　各該Ｖ型彈簧均具有一定之長度，所以，當其上端固定於腳架上並隨其向外擺動
　　至一定角度時，將由於其長度無法再拉長，而產生牽制住該二腳架使無法再向外
　　伸張之效果。本件系爭案中，運用有相同於各該證據所揭露的Ｖ型彈簧，由此可
　　見其上之腳架向外伸張的角度，也同樣會被該Ｖ型彈簧所限制，而無待設置二個
　　導塊（）來予以限制。被告一再強調本件系爭案其導塊具有限制腳架外張之作
　　用，而與各舉發證據不同，卻無視於該二導塊之設計純屬多餘之事實，顯然是誤
　　用專利法第九十八條第二項有關進步性之規定。
４、綜上所陳，本件系爭案所揭高爾夫球袋腳架伸縮控制器，其申請專利範圍中所界
    定之主要技術與使用效果，已為各證據所公開在先，而應不具新穎性與創作性；
    至於被告所稱其導塊具有限制腳架外張之作用，其設計顯屬多餘且又非本件系爭
    案之創作目的，要無以其做為該系爭案主要技術特徵及功效之理，其作用較之於
    各該舉發案，其間並無任何技術性可言，尤以被告對原告所指系爭案不具產業上
    可利用性之主張，一再未予審查，其審查顯然違法，爰請判決如原告訴之聲明。
乙、被告方面：
一、聲明：求為判決如主文所示。
二、陳述：
１、起訴理由主要係指系爭案非以限制腳架伸張角度做為其創作目的，其效果非載於
    說明書中。腳架不可能在彎曲狀導軌槽中擺動，不合機構學原理，無法擺動，不
    具可利用性。系爭案運用相同於各證據之技術、功效，不具新穎性、創作性、產
    業利用性云云。
２、經查引證二美國第0000000號專利案之西元一九九三年（八十二年）八月
    十七日公告日晚於系爭案八十二年五月三日申請日，並非系爭案申請前公開刊物
    ，故引證二當不具證據能力。至於系爭案腳架固定裝置３之導軌槽，能使腳架
    向外伸張、合攏之創作內容及功效，則見載於系爭案說明書第五頁及其申請專利
    範圍，並無逾越系爭案之審酌範圍。另系爭案外張作用方式係藉插銷插置於導
    塊之水平斜穿孔，活動至轉角度導軌槽外側而向外伸張，與引證一之利用Ｕ型
    連接件、及Ｖ型彈簧（、），以限制腳架外張之結構及方式並不同；況
    且引證一及三並無系爭案轉角度導軌裝置，在腳架固定裝置３之樞設構造、
    技術手段及達成腳架定位、限制支撐角度之功效，故二者難謂相同之創作；又系
    爭案是空間上之傾斜，不是水平上之傾斜，並非無法擺動外伸，系爭案能使腳架
    向外伸張，反之可順暢合攏腳架，以達成其創作之預期功效，當具產業利用性。
３、綜上所述，依現有舉發證據之引證一、二及三自不足以證明系爭案不具產業利用
    性、新穎性及進步性，故系爭案自無違專利法規定。被告之原處分並無違法，請
    判決如被告答辯之聲明。
丙、參加人之陳述：
    原創作圖上可看出有空間容許移動，為三度空間之設計。這個孔是固定的，約
    空三釐米，腳架再怎麼伸張也是一個角度而已。美國創作是直的，設計都失敗。
    理  由
一、按凡對物品之形狀、構造或裝置之創作或改良，而可供產業上利用者，得依專利
    法第九十七條暨第九十八條第一項前段規定申請取得新型專利。而對於獲准專利
    權之新型，任何人認有違反專利法第九十七條至第九十九條規定者，依同法第一
    百零五條準用第七十二條第一項規定，得附具證據，向專利專責機關舉發之。從
    而，系爭案有無違反專利法之情事而應撤銷其新型專利權，依法應由舉發人附具
    證據證明之，倘其證據不足以證明系爭案有違專利法之規定，自應為舉發不成立
    之處分。
二、本件系爭第00000000號「高爾夫球袋腳架控制結構」新型專利舉發事件
    ，原告所提之舉發證據一為西元一九八九年五月三十日公告之美國第00000
    00號專利案（即引證一）公報影本；證據二為西元一九九三年八月十七日公告
    之美國第0000000號專利案（即引證二）公報影本；證據三為西元一九九
    二年十月十三日公告之美國第0000000號專利案（即引證三）公報影本。
    被告以系爭案與引證一相較，引證一並無系爭案轉角度導軌裝置，且系爭案因有
    轉角度導軌裝置，具有供限制伸張支撐角度之功效，具進步性；另引證二公告日
    晚於系爭案八十二年五月三日申請日，故引證二非系爭案申請前既有技術，亦非
    在我國申請在先之專利案，不得據以論定系爭案不具新穎性及進步性；又系爭案
    與引證三兩者在軸銷樞設之構造、技術手段及其達成限制支撐角度之目的功效不
    同，且系爭案亦非引證三之技術所能輕易轉用完成，故引證三不具證據力；又系
    爭案由其第四圖所標示之轉角空間，確可達成其預期轉角度向外伸張合攏之功效
    。另系爭案之附屬項仍具產業利用性等理由，乃為舉發不成立之處分。
三、原告於訴願及本件行政訴訟中均訴稱，被告審究系爭案所未述及之「腳架具有限
    制伸張、外張支撐角度之作用」，此舉顯然逾越審查範圍，並有違當事人進行主
    義原則；另系爭案之腳架向外延伸方式與引證一之二腳架及引證三藉由一直角配
    件樞設於高爾夫球袋之方式相同；系爭案之斜穿孔與引證一及三之各插銷與直角
    配件所揭示者相同；又系爭案用以限制腳架外張之作用，可由引證一及二設有之
    Ｖ型彈簧達成，根本無須系爭案之導塊，而被告卻一再強調系爭案之導塊具有限
    制腳架外張之作用，顯有瑕疵；又由系爭案第二、三及四圖可見該直管狀之二腳
    架於導軌槽之內，當欲沿該轉角度向外擺動時，因該轉角度呈彎曲狀，故其位於
    插銷上方之部位，一旦以該插銷為軸心開始擺動，則將立即抵觸到導軌槽之內壁
    ，而造成無法擺動之現象，故系爭案應不具產業利用性云云。惟查：
１、引證二美國第0000000號專利案之西元一九九三年（八十二年）八月十七
    日公告日晚於系爭案八十二年五月三日申請日，並非系爭案申請前公開刊物，故
    引證二應不具證據能力。另查系爭案腳架固定裝置之導軌槽，能使腳架向外伸張
    、合攏，並可使該腳架置放定位，此即固定裝置使腳架限制伸長、支撐角度之功
    效，故原處分尚無逾越系爭案之審查範圍，亦無違當事人進行主義原則。
２、系爭案外張作用方式係藉插銷插置於導塊之水平斜穿孔，活動至轉角度導軌槽外
    側而向外伸張，與引證一之利用Ｕ型連接件及Ｖ型彈簧，以限制腳架外張之結構
    及方式不同。
３、引證一及三並無系爭案轉角度導軌裝置，且在軸銷樞設之構造、技術手段及達成
    腳架定位、限制支撐角度之功效顯屬不同，故二者難謂相同之創作；又系爭案能
    使腳架向外伸張，反之可順暢合攏腳架，以達成其創作之預期功效，當具產業利
    用性。
四、綜上所述，依現有證據之引證一、二及三應不足以證明系爭案有違專利法第九十
    七條、第九十八條第一項前段及第二項規定，故被告所為本件舉發不成立之處分
    ，揆諸首揭法條規定及前開說明，洵無違誤，訴願決定予以維持，亦無不合。原
    告徒執前詞，訴請撤銷訴願決定及原處分，並無理由，應予駁回。
五、兩造其餘攻擊防禦方法與本件判決結果不生影響，故不逐一論述，併此敘明。
據上論結，本件原告之訴為無理由，爰依行政訴訟法第九十八條第三項前段判決如主
文。
中　　華　　民　　國　　　九十一　　　年　　　八　　　月　　　　七　　　日
　　　　　　　　　　　　　　　臺 北 高 等 行 政 法 院  第 二 庭
            　　                    審 判 長 法    官  徐 瑞 晃
                                             法    官  李 得 灶
                                             法    官　吳 慧 娟
右為正本係照原本作成。
如不服本判決，應於送達後二十日內，向本院提出上訴狀並表明上訴理由，如於本判
決宣示後送達前提起上訴者，應於判決送達後二十日內補提上訴理由書（須按他造人
數附繕本）。
中　　　華　　　民　　　國　　九十一　　年　　　八　　　月　　　八　　　日
            　　　　　　　　　　　　　　     書 記 官  林 玉 卿
